臺灣高等法院民事判決　　　　　九十一年度重上字第四二一號
上　訴　人　酉○○
訴訟代理人　余鐘柳律師
上　訴　人　宇○○
　　　　　　戌○○
　　　　　　寅○○
　　　　　　子　○（即林庚辛之承受訴訟人）
　　　　　　丑　○（即林庚辛之承受訴訟人）
　　　　　　地○○（即林庚辛之承受訴訟人）
　　　　　　申○○（即林庚辛之承受訴訟人）
　　　　　　未○○（即林庚辛之承受訴訟人）
　　　　　　卯○○（即林庚辛之承受訴訟人）
　　　　　　巳○○（即林庚辛之承受訴訟人）
上訴人兼上
六人之共同
訴訟代理人　辰○○（即林庚辛之承受訴訟人）
上　訴　人　天○○
　　　　　　亥○○
　　　　　　午○○
被　上訴人　宙○○
　　　　　　丁○○
　　　　　　丙○○
　　　　　　乙○○
　　　　　　甲○○
　　　　　　庚○○
　　　　　　戊○○
　　　　　　己○○
　　　　　　辛○○○
　　　　　　癸○○
　　　　　　玄○○
　　　　　　壬○○
共　　　同
訴訟代理人　林鳳秋律師
複　代理人　張家琦律師
前列當事人間請求所有權移轉登記等事件，上訴人對於中華民國
九十年十二月十二日臺灣士林地方法院八十一年度重訴字第一六
一號第一審判決提起上訴，被上訴人並為訴之追加，本院於中華
民國九十四年五月三十一日言詞辯論終結，判決如下：
    主      文
原判決主文第一項部分，及訴訟費用（確定部分除外）之裁判均
廢棄。
被上訴人先位之訴駁回。
上訴人酉○○、宇○○、戌○○、寅○○、丑○、子○、地○○
、申○○、未○○、卯○○、巳○○、辰○○、天○○、亥○○
、午○○應就林友所有坐落台北市○○區○○段二小段十一地號
、十一之一地號及十一之二地號土地（重測前為台北市南港區○
○○段三地號）辦理繼承登記，並應移轉登記如附表三之一、三
之二、三之三所示「應移轉持分」予被上訴人宙○○、丁○○、
丙○○、乙○○、甲○○、庚○○、戊○○、己○○、辛○○○
等九人及原審共同被告吳海樹、陳李蘭、張林貴子等人名下各如
附表三之一、三之二、三之三所示「取得應有部分」。
第一審（除確定部分外）及第二審訴訟費用由上訴人負擔。
    事實及理由
一、程序事項：
  (一)查林庚辛提起本件上訴後，於民國九十一年九月十三日死亡
    ，其養女蘇林清子於九十一年十一月十二日具狀拋棄繼承，
    故林庚辛之繼承人為其配偶丑○（詳如後述）及其餘子女子
    ○、地○○、申○○、未○○、卯○○、巳○○、辰○○，
    有繼承系統表、除戶戶籍謄本、戶籍謄本、臺灣士林地方法
    院家事庭九十一年十二月十六日士院儀家真九十一繼字第五
    ○一號函影本在卷可稽（見本院卷第一宗第六○至八○頁、
    第一三八頁）。按依「接管戶口調查簿」所載，丑○之父為
    「許舉」、母為「許楊氏梅」，且為「長男林友養女、孫林
    庚辛妻」，而丑○於日據時代之大正年間固經林友（於民國
    七十四年七月九日死亡）收養，惟於昭和十三年（即民國二
    十七年）一月二十二日已與林庚辛結婚，於民國三十五年十
    月一日並經戶長林俾以「次孫林庚辛之妻」之身分與林友、
    林李幼英、林庚辛、宇○○、酉○○、林潘爻、戌○○、寅
    ○○一同為申請戶籍登記，為兩造所不爭執，則於丑○與林
    庚辛結婚時，林友與丑○間已有終止收養關係之合意，丑○
    自與林庚辛結婚時起即因與林友終止收養關係而非林友之養
    女，乃係林友之子媳即林庚辛之配偶，有「接管戶口調查簿
    」謄本、戶籍登記申請書、戶籍謄本在卷可稽（見本院卷第
    二宗第九二至九七頁），兩造復均稱對於丑○係林庚辛配偶
    身分無意見（見本院卷第三宗第一○三頁），故應以現行戶
    籍登記為準，即丑○為林庚辛之配偶。又丑○、子○、地○
    ○、申○○、未○○、卯○○、巳○○、辰○○，既未為承
    受訴訟之聲明，本院即依職權以裁定命續行訴訟，先予敘明
    。
  (二)本件被上訴人於起訴時係主張丑○為林友之養女，而以丑○
    為林友之繼承人身分為所有權移轉登記之請求，原審判命酉
    ○○、天○○、亥○○、午○○、林庚辛、宇○○、戌○○
    、寅○○、丑○應就林友所有坐落於台北市○○區○○段二
    小段十一地號、十一之一地號及十一之二地號土地（重測前
    為台北市南港區○○○段三地號，下稱系爭土地）辦理繼承
    登記，並移轉登記「應移轉持分」予宙○○、丁○○、丙○
    ○、乙○○、甲○○、庚○○、戊○○、己○○、辛○○○
    及原審共同被告吳海樹、陳李蘭、張林貴子名下「取得應有
    部分」；吳海樹、陳李蘭、張林貴子取得前項之土地應有部
    分後再分別移轉登記予被上訴人壬○○及原審共同被告連黃
    怨、杜曹名下；連黃怨、杜曹取得應有部分後再分別移
    轉登記予被上訴人癸○○、玄○○名下。雖僅酉○○、林庚
    辛、宇○○、戌○○、寅○○、丑○提起上訴，然因本件係
    因林友之遺產涉訟，就該遺產尚未分割，為公同共有關係，
    訴訟標的對於各共有人間自須合一確定，是以雖僅共有人酉
    ○○、林庚辛、宇○○、戌○○、寅○○、丑○提起上訴，
    既有利於其他共有人天○○、亥○○、午○○之行為，且又
    非以個人之事由提起上訴，依民事訴訟法第五十六條第一項
    第一款規定，酉○○、林庚辛、宇○○、戌○○、寅○○、
    丑○之上訴，其效力即應及於天○○、亥○○、午○○三人
    ，該三人視同上訴，應並列為上訴人。
  (三)本件上訴人宇○○、寅○○、子○、天○○、亥○○、午○
    ○經合法通知，未於言詞辯論期日到庭，經核無民事訴訟法
    第三百八十六條各款所列事由，應准被上訴人之聲請，由其
    一造辯論判決。
  (四)查被上訴人於原審起訴聲明：「被告酉○○、天○○、亥○
    ○、午○○、林庚辛、宇○○、戌○○、寅○○、丑○等九
　　人應就其被繼承人林友所有坐落於台北市○○區○○段二小
　　段十一地號、十一之一地號、及十一之二地號土地（重測前
　　為台北市南港區○○○段三地號）辦理繼承登記，並為分割
    登記如附表一所示，並依附表一所示土地持分再分別移轉登
　　記予原告宙○○、丁○○、丙○○、乙○○、甲○○、庚○
　　○、戊○○、己○○、辛○○○等九人及被告吳海樹、陳李
　　蘭、張林貴子等人名下。被告吳海樹、陳李蘭、張林貴子應
　　於取得前項之土地持分後再分別移轉登記予原告壬○○、被
    告連黃怨、杜曹名下。被告連黃怨、杜曹取得前項土地
　　後再分別移轉登記與原告癸○○、玄○○名下」。嗣林庚辛
    於提起本件上訴後之九十一年九月十三日死亡，被上訴人遂
    依繼承之法律關係請求林庚辛之繼承人辦理繼承及土地所有
    權移轉登記如附表二之一至二之四所示，是原判決附表一與
    附表二之一至二之四均同以丑○為林友之養女身分與其他繼
    承人公同取得應繼分及應移轉持分，僅因林庚辛死亡所發生
    之繼承關係而略有歧異，被上訴人並於九十三年六月一日言
    詞辯論期日提出民事言詞辯論意旨續狀記載起訴及追加起訴
    聲明為：「壹、先位聲明：被告酉○○、天○○、亥○○、
    午○○、丑○、子○、地○○、申○○、未○○、卯○○、
    巳○○、辰○○、宇○○、戌○○、寅○○應就被繼承人林
    友所有坐落於台北市○○區○○段二小段十一地號、十一之
    一地號及十一之二地號土地（重測前為台北市南港區○○○
    段三地號）辦理繼承登記，並應移轉登記如附表二之一、二
    之二、二之三、二之四所示『應移轉持分』予原告宙○○、
    丁○○、丙○○、乙○○、甲○○、庚○○、戊○○、己○
    ○、辛○○○及被告吳海樹、陳李蘭、張林貴子名下各如附
    表二之一至二之四所示『取得應有部分』。被告吳海樹、陳
    李蘭、張林貴子應於取得前項如附表二之一至二之四所示之
    土地應有部分後再分別移轉登記予原告壬○○及被告連黃怨
    、杜曹名下。被告連黃怨、杜曹取得前項如附表二之一
    至二之四所示之土地應有部分後再分別移轉登記予原告癸○
    ○、玄○○名下。（即同原審起訴聲明）貳、備位聲明：被
    告酉○○、天○○、亥○○、午○○、丑○、子○、地○○
    、申○○、未○○、卯○○、巳○○、辰○○、宇○○、戌
    ○○、寅○○應就被繼承人林友所有坐落於台北市○○區○
    ○段二小段十一地號、十一之一地號及十一之二地號土地（
    重測前為台北市南港區○○○段三地號）辦理繼承登記，並
    應移轉登記如附表三之一、三之二、三之三、三之四所示『
    應移轉持分』予原告宙○○、丁○○、丙○○、乙○○、甲
    ○○、庚○○、戊○○、己○○、辛○○○及被告吳海樹、
    陳李蘭、張林貴子名下各如附表三之一至三之四所示『取得
    應有部分』。被告吳海樹、陳李蘭、張林貴子應於取得前項
    如附表三之一至三之四所示之土地應有部分後再分別移轉登
    記予原告壬○○及被告連黃怨、杜曹名下。被告連黃怨、
    杜曹取得前項如附表三之一至三之四所示之土地應有部分
    後再分別移轉登記予原告癸○○、玄○○名下」（見本院卷
    第二宗第二一八至二二○頁）。查：
    1.按在第二審為訴之變更或追加，非經他造同意，不得為之
      ，但請求之基礎事實同一者，不在此限，民事訴訟法第四
      百四十六條第一項、第二百五十五條第一項第二款定有明
      文。查被上訴人所為「先位聲明」及「備位聲明」第一項
      部分均係請求就被繼承人林友所有之土地辦理繼承及移轉
      所有權登記，核其請求之基礎事實應屬同一，僅「先位聲
      明」係以丑○為林友之養女身分與其他繼承人公同取得應
      繼分及應移轉持分如附表二之一至二之四；「備位聲明」
      則以丑○為林友之媳婦即林庚辛之配偶身分與其他繼承人
      公同取得應繼分及應移轉持分如附表三之一至三之四，被
      上訴人聲請追加備位聲明，依上開規定，自毋庸得上訴人
      之同意，應予准許。
    2.被上訴人所為「先位聲明」及「備位聲明」第二、三項關
      於遞次移轉登記部分，因上訴人杜曹之上訴業經本院於
      九十三年六月三日以未繳納裁判費用不合法定程式為由裁
      定駁回，未經抗告而確定在案，有該裁定及送達證書足憑
      （見本院卷第三宗第二、三頁），且原審被告吳海樹、陳
      李蘭、張林貴子、連黃怨亦未提出上訴，不在本院審理範
      圍，本院即無從加以審酌，併此敘明。
二、被上訴人起訴主張：林友於六十一年間，曾提供其所有之系
    爭土地與建商林三回合建並簽訂合建契約，嗣因建商倒閉，
    而由被上訴人戊○○、訴外人陳信夫及水電商林源泉三人負
    責向購買戶收取應付款項並與林友合作完成房屋興建工程，
    約定由林友分得四間房屋，林友並應將購買戶相對之持分土
    地移轉登記予購買戶名下，故於六十六年將建造執照之起造
    人變更為林吳市、陳信夫、闕能源、子○、林春惠、地○○
    、廖碧霞、宙○○、寅○○、林豐子、丁○○、丙○○、乙
    ○○、甲○○、吳欽貴、庚○○、吳海樹、陳李蘭、戊○○
    、己○○、張林貴子、辛○○○（原審誤植為李何秀華）等
    二十二名購買戶之名義。嗣林友於房屋建好後依約取得四間
    房屋，並由其子即上訴人酉○○代理林友向購買戶收取土地
    增值稅每戶新台幣（下同）四萬元，約定自收款日起二年內
    辦好土地持分登記，詎林友並未辦理，因林友業於七十四年
    七月九日死亡，酉○○、林庚辛、宇○○、戌○○、寅○○
    、及林樹山為林友之繼承人，依法承受林友財產上之一切權
    利義務，而林樹山於八十六年四月二十九日死亡，天○○、
    亥○○、午○○為其繼承人，林庚辛於九十一年九月十三日
    死亡，丑○、子○、地○○、申○○、未○○、卯○○、巳
    ○○、辰○○為其繼承人，被上訴人自得依契約協議、代位
    及繼承之法律關係，請求上訴人辦理系爭土地之繼承登記後
    ，移轉登記予被上訴人。又原審被告吳海樹、陳李蘭、張林
    貴子業已分別於六十八年八月七日、六十九年六月三十日、
    七十年四月三十日將所有房地出賣予被上訴人壬○○及原審
    被告連黃怨、杜曹，嗣連黃怨、杜曹復分別於七十一年
    三月十三日、七十一年二月九日將該房地出賣予被上訴人癸
    ○○、玄○○，故被上訴人壬○○、癸○○、玄○○自得分
    別代位原審被告吳海樹、陳李蘭、張林貴子、連黃怨、杜曹
    請求辦理系爭土地持分移轉登記。再者，土地增值稅依法
    應由出賣人負擔，上訴人主張由購買戶負擔，顯然與法律規
    定不符，上訴人既未舉證證明本件有由房屋購買戶負擔土地
    增值稅之特別約定，其所為主張即不足採，況土地增值稅之
    繳納與土地所有權之移轉登記並無同時履行抗辯之適用，蓋
    先有土地移轉登記之聲請，才會由地政機關為土地增值稅之
    核定，二者有前後順序，自無行使同時履行抗辯權之可能等
    情。並聲明：上訴駁回。且追加訴之聲明為(一)先位聲明：被
    告酉○○、天○○、亥○○、午○○、丑○、子○、地○○
    、申○○、未○○、卯○○、巳○○、辰○○、宇○○、戌
    ○○、寅○○應就被繼承人林友所有坐落於台北市○○區○
    ○段二小段十一地號、十一之一地號及十一之二地號土地（
    重測前為台北市南港區○○○段三地號）辦理繼承登記，並
    應移轉登記如附表二之一至二之四所示「應移轉持分」予原
    告宙○○、丁○○、丙○○、乙○○、甲○○、庚○○、戊
    ○○、己○○、辛○○○及被告吳海樹、陳李蘭、張林貴子
    名下各如附表二之一至二之四所示「取得應有部分」（至「
    被告吳海樹、陳李蘭、張林貴子應於取得前項如附表二之一
    至二之四所示之土地應有部分後再分別移轉登記予原告壬○
    ○及被告連黃怨、杜曹名下。被告連黃怨、杜曹取得前
    項如附表二之一至二之四所示之土地應有部分後再分別移轉
    登記予原告癸○○、玄○○名下」部分之聲明，不在本院審
    理之範圍）。(二)備位聲明：被告酉○○、天○○、亥○○、
    午○○、丑○、子○、地○○、申○○、未○○、卯○○、
    巳○○、辰○○、宇○○、戌○○、寅○○應就被繼承人林
    友所有坐落於台北市○○區○○段二小段十一地號、十一之
    一地號及十一之二地號土地（重測前為台北市南港區○○○
    段三地號）辦理繼承登記，並應移轉登記如附表三之一至三
    之四所示「應移轉持分」予原告宙○○、丁○○、丙○○、
    乙○○、甲○○、庚○○、戊○○、己○○、辛○○○及被
    告吳海樹、陳李蘭、張林貴子名下各如附表三之一至三之四
    所示「取得應有部分」（至「被告吳海樹、陳李蘭、張林貴
    子應於取得前項如附表三之一至三之四所示之土地應有部分
    後再分別移轉登記予原告壬○○及被告連黃怨、杜曹名下
    。被告連黃怨、杜曹取得前項如附表三之一至三之四所示
    之土地應有部分後再分別移轉登記予原告癸○○、玄○○名
    下」部分之聲明，非本院審理範圍）。
三、上訴人酉○○則以：六十一年三月十八日建商林三回和林友
    簽訂合建契約，雙方於契約中約明合建條件為林友提供土地
    ，建商負責工料、有關費用及稅捐，興建三層樓房，按三棟
    半由林友分二棟半，建商分一棟之分配比例方式合建；工期
    為一年，如逾期，每逾一天，以二千元作為違約罰金，如逾
    一個月以上，地上之造作物全部由林友沒收；本約成立前之
    增值稅由林友負擔，立約後由建商負擔。嗣契約簽訂後，房
    屋興建至結構體完成後，建商林三回發生財務危機而不知去
    向，由於部分房屋買受人為上訴人之親友，故出面和林友商
    談，希望林友不要解除契約沒收地上建物，而由買受人出資
    繼續履行建商應盡義務，將房屋興建完成，渠等願負責繳納
    土地增值稅，故雙方約定林友同意將土地持分移轉登記予向
    建商購屋之林吳市等二十一人；辦理土地移轉之土地增值稅
    由林吳市等二十一人負擔，每人先繳納四萬元，交由林友之
    子即上訴人酉○○負責保管，屆時多退少補，林友不得要求
    其他任何費用；辦理期間自收款日期二年內辦好持分登記，
    如未能如期辦理完成，上訴人酉○○應將所收款項無條件退
    還各訂戶。上開協議後，林吳市等二十一人便和上訴人酉○
    ○共同委託代書，辦理建物第一次總登記以及土地持分移轉
    登記事宜，惟因故迄今仍無法辦理建物總登記及土地持分移
    轉登記，當上訴人酉○○欲將四萬元退還林吳市等二十一人
    時，又因林友及雙方委任之代書死亡而延滯。被上訴人若係
    本於林友與建商間合建契約之法律關係請求時，依合建契約
    約定，建商於房屋興建完工後，需交付辦理建物總登記之房
    屋予地主後，地主始負有土地移轉之義務，現於興建過程中
    ，建商即發生財務危機而停工，林友在建商未依法取得房屋
    使用執照之前，自無辦理土地所有權移轉之義務；另依合建
    契約書第六條約定，自興工之日起滿一年內如未能完工予以
    完成交屋時，每逾一日應給付二千元之違約罰金，如違約金
    積欠達一個月以上時，建物即由林友沒收，解除契約，現建
    商已違約多年，系爭契約業經解除，因此被上訴人自不得本
    於合建之法律關係，代位請求上訴人辦理土地所有權移轉登
    記。被上訴人若本於協議之法律關係請求時，亦因二年之約
    定期限屆滿，而僅得請求返還先前所繳交之土地增值稅四萬
    元，並不得請求上訴人辦理土地所有權移轉登記。又被上訴
    人僅繳納部份自備款即有房屋可供居住，二、三十年來免繳
    房屋稅捐，每年二、三百萬之地價稅均由上訴人負責繳納，
    且若辦移轉登記，自五十七年以迄八十一年起訴日止之增值
    稅高達二、三千萬元，無論依原合建契約及協議條件，被上
    訴人均負有繳納土地增值稅之義務，而土地所有權之移轉，
    需先繳交土地增值稅，地政機關才願受理移轉，故繳納增值
    稅為土地所有權移轉之先決要件，被上訴人既有先繳交土地
    增值稅之義務，上訴人自得主張同時履行抗辯權等語置辯。
    並聲明：(一)原判決不利於上訴人部分廢棄。(二)上廢棄部分被
    上訴人在第一審之訴駁回。
四、上訴人戌○○則以：其不願意辦理土地所有權移轉登記予被
    上訴人，當初一戶四萬元是上訴人酉○○收的，其不知情等
    語置辯。並聲明：(一)原判決不利於上訴人部分廢棄。(二)上廢
    棄部分被上訴人在第一審之訴駁回。
五、上訴人丑○、子○、地○○、申○○、未○○、卯○○、巳
    ○○、辰○○則以：丑○是林庚辛之配偶，不是林庚辛之妹
    等語置辯。並聲明：(一)原判決不利於上訴人部分廢棄。(二)上
    廢棄部分被上訴人在第一審之訴駁回。
六、上訴人寅○○未於本院言詞辯論期日到庭，僅辯稱：對於原
    判決判命系爭土地要一部分移轉給被上訴人，予以認同，但
    土地增值稅應由被上訴人繳納才算合理云云。
七、上訴人宇○○、天○○、亥○○、午○○未於本院準備程序
    期日及言詞辯論期日到庭，亦未提出任何書狀作何聲明或陳
    述。
八、兩造不爭執之事實：
  (一)被上訴人主張林友於六十一年間，曾提供其所有之系爭土地
    與建商林三回合建並簽訂合建契約，嗣因建商倒閉，而由被
    上訴人戊○○、訴外人陳信夫及水電商林源泉三人負責向購
    買戶收取應付款項並與地主合作完成房屋興建工程，約定由
    林友分得四間房屋，林友並應將購買戶相對之持分土地移轉
    登記予購買戶名下，故於六十六年將建造執照之起造人變更
    為林吳市、陳信夫、闕能源、子○、林春惠、地○○、廖碧
    霞、宙○○、寅○○、林豐子、丁○○、丙○○、乙○○、
    甲○○、吳欽貴、庚○○、吳海樹、陳李蘭、戊○○、己○
    ○、張林貴子、辛○○○（原審誤為李何秀華）等二十二名
    購買戶之名義等事實，業據其提出臺北市政府工務局六十四
    建（港）字第○四二號及六十六年建（港）字第十九號建造
    執照、房屋買賣契約書等影本為證（見原審卷第一宗第三三
    頁、第三五至五○頁）。
  (二)被上訴人主張原審被告吳海樹、陳李蘭、張林貴子已分別於
    六十八年八月七日、六十九年六月三十日、七十年四月三十
    日將所有房地出賣予被上訴人壬○○及原審被告連黃怨、杜
    曹，嗣原審被告連黃怨、杜曹復分別於七十一年三月十
    三日、七十一年二月九日將該房地出賣予被上訴人癸○○、
    玄○○，有不動產買賣契約書影本在卷可稽（見原審卷第一
    宗第六○至七二頁）。
九、被上訴人主張上訴人戊○○、訴外人陳信夫及水電商林源泉
    三人於與林友簽訂合建契約之建商倒閉後，負責向購買戶收
    取應付款項，購買戶並與林友合作完成房屋興建工程，林友
    於房屋建好後依約取得四間房屋，並由其子即上訴人酉○○
    代理林友向購買戶收取土地增值稅每戶四萬元，約定自收款
    日起二年內辦好土地持分登記，詎林友並未辦理，因林友業
    於七十四年七月九日死亡，酉○○、林庚辛、宇○○、戌○
    ○、寅○○及林樹山既係林友之繼承人，即依法承受林友財
    產上之一切權利義務，而林樹山於八十六年四月二十九日死
    亡，天○○、亥○○、午○○為其繼承人，林庚辛於九十一
    年九月十三日死亡，丑○、子○、地○○、申○○、未○○
    、卯○○、巳○○、辰○○為其繼承人，被上訴人自得依契
    約協議、代位及繼承之法律關係，請求上訴人辦理系爭土地
    之繼承登記後，移轉登記予被上訴人等語。上訴人酉○○則
    以被上訴人若係本於林友與建商間合建契約之法律關係請求
    時，依合建契約約定，建商於房屋興建完工後，需交付辦理
    建物總登記之房屋予地主後，地主始負有土地移轉之義務，
    現於興建過程中，建商即發生財務危機而停工，林友在建商
    未依法取得房屋使用執照之前，自無辦理土地所有權移轉之
    義務；另依合建契約書第六條約定，自興工之日起滿一年內
    如未能完工予以完成交屋時，每逾一日應給付二千元之違約
    罰金，如違約金積欠達一個月以上時，建物即由林友沒收，
    解除契約，現建商已違約多年，系爭契約業經解除，因此被
    上訴人自不得本於合建之法律關係，代位請求上訴人辦理土
    地所有權移轉登記。被上訴人若本於協議之法律關係請求時
    ，亦因二年之約定期限屆滿，而僅得請求返還先前所繳交之
    土地增值稅四萬元，並不得請求上訴人辦理土地所有權移轉
    登記。又被上訴人僅繳納部份自備款即有房屋可供居住，二
    、三十年來免繳房屋稅捐，每年二、三百萬之地價稅均由上
    訴人負責繳納，且若辦移轉登記，自五十七年以迄八十一年
    起訴日止之增值稅高達二、三千萬元，無論依原合建契約及
    協議條件，被上訴人均負有繳納土地增值稅之義務，而土地
    所有權之移轉，需先繳交土地增值稅，地政機關才願受理移
    轉，故繳納增值稅為土地所有權移轉之先決要件，被上訴人
    既有先繳交土地增值稅之義務，上訴人自得主張同時履行抗
    辯權云云。上訴人戌○○則以其不願意辦理土地所有權移轉
    登記予被上訴人，當初一戶四萬元是上訴人酉○○收的，其
    不知情云云。上訴人寅○○則以對於原判決判命系爭土地要
    一部分移轉給被上訴人，予以認同，但土地增值稅應由被上
    訴人繳納才算合理云云。經查：
  (一)依被上訴人所提信壽營造廠於六十六年出具之放棄書記載：
    「敝廠承造林吳市等22名坐落台北市○○○路○段（南港舊
    段3、41-5地號）新建集合住宅工程，領有66建港字第019號
    建築執照在案，因為敝廠業務上之都合，願意放棄一切承造
    權利，並將殘餘部份徵得業主同意另行發包他人與敝廠無關
    ，恐口無憑，特立此書，為荷」等語；六十六年四月林吳市
    等二十二名申請人向台北市政府工務局提出之申請書亦記載
    ：「民等22名在本市南港區○○○路○段（南港舊段3、41-
    5 地號）新建集合住宅，領有（）建港字第019號建築執
    照在案，因為前承造人業務上關係願意放棄承造本工程，其
    殘餘部份由民等另行發包他人承造，請鈞局准予變更承造人
    為荷」等語，有放棄書影本、申請書影本在卷可稽（見原審
    卷第四宗第八六、八七頁），足徵系爭土地上之房屋確為林
    吳市等二十二名購買戶就未完成之部分繼續集資興建，參以
    林友所出具之代收土地增值稅收據係載明：「茲因（起造人
    ）林吳市等廿一人，建築執照六六建港字第○一九號，建築
    地點，台北市南港區○○○○段三─四一─五地號，土地貳
    筆，地主：林友及劉正義等二名委託酉○○辦理土地持分比
    率分配登記產權移轉林吳市等廿一人，除先支付土地增值稅
    ，每戶新台幣肆萬元正，交與地主之子，酉○○負責保管，
    支付該增值稅，屆時以多退少補方式辦理外，不得要求其他
    任何費用，為求盡速辦理，約定自收款日起貳年內辦好持分
    登記，如未能如期辦理完畢，無條件原金退還各訂戶，並依
    現況共同協議辦理，恐口無憑，特立此收據一式，廿一份每
    戶各執乙份為憑」等語，有代收土地增值稅收據影本足憑（
    見原審卷第一宗第五一至五七頁）。復據上訴人酉○○於原
    審到庭陳稱：「‧‧‧林友與建商合建，但建到一半，建商
    即跑掉，有很多訂戶與我們是親友關係，所以曾託我處理，
    當時林友即我父親曾同意，林友之部分要移轉過戶給承購房
    屋之訂戶」、「系爭土地及房屋因合建的關係，我父親林友
    等人合建應分得的房子以及其他人應分得的房子也都分到了
    ，只是因為沒辦法辦過戶，如果可以辦過戶，我是應該辦過
    戶，我也願意辦過戶，‧‧‧」、「當時約定應該是要把土
    地移轉過戶給原告沒錯，‧‧‧照我的意思是應該過戶給人
    家沒錯，建商跑掉後原來的地主來找我，後來一戶拿四萬元
    出來請代書去辦，當初我父親有同意要過戶了，結果找代書
    辦，但沒有辦出來」等語（見原審卷第二宗第一一一頁背面
    、第一八四頁、第二二四頁背面），上訴人寅○○亦於九十
    二年三月六日本院準備程序期日提出書面陳稱認同原判決判
    命系爭土地要一部分移轉給被上訴人之部分（見本院卷第二
    宗第五之一頁），足見林友確已同意將房屋基地所有權移轉
    登記予前開起造人，惟迄未依約履行，是被上訴人主張依上
    開代收土地增值稅收據之協議，林友應將購買戶相對之持分
    土地移轉登記予購買戶名下等語，洵屬有據。
  (二)上訴人酉○○辯稱依代收土地增值稅收據所載，二年之約定
    期限已屆滿，被上訴人僅得請求返還先前所繳交之土地增值
    稅四萬元，並不得請求辦理土地所有權移轉登記云云。查該
    代收土地增值稅收據係載明：「‧‧‧林友及劉正義等二名
    委託酉○○辦理土地持分比率分配登記產權移轉林吳市等廿
    一人，除先支付土地增值稅，每戶新台幣肆萬元正，交與地
    主之子，酉○○負責保管，支付該增值稅，屆時以多退少補
    方式辦理外，不得要求其他任何費用，為求盡速辦理，約定
    自收款日起貳年內辦好持分登記，如未能如期辦理完畢，無
    條件原金退還各訂戶，並依現況共同協議辦理‧‧‧」等語
    ，乃林友及酉○○為向被上訴人預收每戶四萬元之土地增值
    稅以辦理土地所有權移轉登記所出具之收據，二年期間屆至
    而未能辦妥，依上訴人辰○○所稱，林友須返還每戶所繳納
    之四萬元（見本院卷第三宗第一○二頁），僅課予林友返還
    所收取金錢之義務，林友並不能因此卸免為土地所有權移轉
    登記之責任，上訴人此部份所辯，洵無足取。
  (三)按繼承人自繼承開始時，承受被繼承人財產上之一切權利、
    義務；繼承人有數人時，在分割遺產前，各繼承人對於遺產
    全部為公同共有，民法第一千一百四十八條、第一千一百五
    十一條定有明文。又因繼承，於登記前已取得不動產物權者
    ，非經登記，不得處分其物權，民法第七百五十九條亦有明
    文。查林友於七十四年七月九日死亡，系爭土地迄今仍登記
    為其所有，有土地登記簿謄本、除戶戶籍謄本在卷可稽（見
    原審卷第一宗第二七至三二頁、第四一○頁），而林友之繼
    承人為酉○○、林庚辛、宇○○、戌○○、寅○○及林樹山
    ，又因於丑○與林庚辛結婚時，林友與丑○間已有終止收養
    關係之合意，丑○自與林庚辛結婚時起即因與林友終止收養
    關係而非林友之養女，乃係林友之子媳即林庚辛之配偶，業
    經認定如前，故丑○並非林友之繼承人。惟林樹山於八十六
    年四月二十九日原審審理中死亡，由其繼承人天○○、亥○
    ○、午○○承受訴訟；林庚辛則於九十一年九月十三日本院
    訴訟程序中死亡，亦由其繼承人丑○、子○、地○○、申○
    ○、未○○、卯○○、巳○○、辰○○續行訴訟，揆諸前揭
    規定，系爭土地自非先經繼承登記不得為處分行為，是被上
    訴人請求上訴人辦理繼承登記後再為移轉登記，自屬有據。
  (四)又按所謂同時履行之抗辯，乃係基於雙務契約而發生，倘雙
    方之債務，非本於同一之雙務契約而發生，縱令雙方債務在
    事實上有密切關係，或雙方之債務雖因同一之雙務契約而發
    生，然其一方之給付，與他方之給付，並非立於互為對待給
    付之關係者，均不能發生同時履行之抗辯（最高法院五十九
    年台上字第八五○號判例要旨參照）。查依林友所出具之代
    收土地增值稅收據之記載，土地增值稅之支付除預先交付之
    每戶四萬元部分外，係以「多退少補」之方式辦理，林友則
    須自收款日起二年內辦竣所有權移轉登記，顯見雙方之給付
    並非立於互為對待給付之關係，揆諸前揭判例意旨，應無同
    時履行之可言，上訴人酉○○辯稱自五十七年以迄八十一年
    起訴日止之增值稅高達二、三千萬元，無論依原合建契約及
    協議條件，被上訴人均負有繳納土地增值稅之義務，而土地
    所有權之移轉，需先繳交土地增值稅，地政機關才願受理移
    轉，故繳納增值稅為土地所有權移轉之先決要件，被上訴人
    既有先繳交土地增值稅之義務，上訴人自得主張同時履行抗
    辯權云云，即不可採，至於增值稅究應由何人負擔，則非本
    件審究範圍，亦併敘明。
十、綜上所述，本件被上訴人本於契約協議及繼承之法律關係，
    並被上訴人癸○○、玄○○、壬○○代位連黃怨、杜曹、
    吳海樹及陳李蘭、張林貴子行使權利，以上訴人丑○為林友
    之養女身分與其他繼承人公同取得應繼分及應移轉持分，而
    先位聲明請求上訴人酉○○、天○○、亥○○、午○○、丑
    ○、子○、地○○、申○○、未○○、卯○○、巳○○、辰
    ○○、宇○○、戌○○、寅○○應就被繼承人林友所有坐落
    於台北市○○區○○段二小段十一地號、十一之一地號及十
    一之二地號土地（重測前為台北市南港區○○○段三地號）
    辦理繼承登記，並應移轉登記如附表二之一、二之二、二之
    三、二之四所示「應移轉持分」予被上訴人宙○○、丁○○
    、丙○○、乙○○、甲○○、庚○○、戊○○、己○○、辛
    ○○○及原審共同被告吳海樹、陳李蘭、張林貴子名下各如
    附表二之一至二之四所示「取得應有部分」，為無理由，不
    應准許。原審就先位之訴部分，為上訴人敗訴判決，自有未
    洽。上訴意旨就此部分指摘原判決不當，求予廢棄，駁回被
    上訴人於原審之請求，為有理由。被上訴人以丑○為林友之
    媳婦即林庚辛之配偶身分與其他繼承人公同取得應繼分及應
    移轉持分，而追加備位聲明請求上訴人酉○○、丑○、子○
    、地○○、申○○、未○○、卯○○、巳○○、辰○○、宇
    ○○、戌○○、寅○○、天○○、亥○○、午○○應就林友
    所有坐落台北市○○區○○段二小段十一地號、十一之一地
    號及十一之二地號土地（重測前為台北市南港區○○○段三
    地號）辦理繼承登記，並應移轉登記如附表三之一、三之二
    、三之三所示「應移轉持分」予被上訴人宙○○、丁○○、
    丙○○、乙○○、甲○○、庚○○、戊○○、己○○、辛○
    ○○等九人及原審共同被告吳海樹、陳李蘭、張林貴子等人
    名下各如附表三之一、三之二、三之三所示「取得應有部分
    」，為有理由，應予准許，爰判決如主文所示。
十一、本案事證已臻明確，兩造其餘主張、陳述及所提之證據，
      經審酌後認與判決結果不生影響，爰不一一論述，附此敘
      明。
十二、據上論結，本件上訴人之上訴及被上訴人追加之訴均為有
      理由，爰依民事訴訟法第四百六十三條、第三百八十五條
      第一項前段、第四百五十條、第七十九條，判決如主文。
中　　華　　民　　國　 九十四　年　  六　  月   十四  日
                  民事第十四庭審判長法  官 劉靜嫻
                                    法  官 李錦美
                                    法  官 陳昆煇
正本係照原本作成。
如不服本判決，應於收受送達後20日內向本院提出上訴書狀，其
未表明上訴理由者，應於提出上訴後20日內向本院補提理由書狀
（均須按他造當事人之人數附繕本）上訴時應提出委任律師或具
有律師資格之人之委任狀；委任有律師資格者，另應附具律師資
格證書及釋明委任人與受任人有民事訴訟法第466條之一第一項
但書或第二項（詳附註）所定關係之釋明文書影本。
中　　華　　民　　國　　94　　年　　6 　　月　　17　　日
　　　　　　　　　　　　　　　　    書記官 李佳樺
附註：
民事訴訟法第四百六十六條之一（第一項、第二項）：
對於第二審判決上訴，上訴人應委任律師為訴訟代理人。但上訴
人或其他法定代理人具有律師資格者，不在此限。
上訴人之配偶、三親等內之血親、二親等內之姻親，或上訴人為
法人、中央或地方機關時，其所屬專任人員具有律師資格並經法
院認為適當者，亦得為第三審訴訟代理人。
